最高法院刑事判決　　　　　　九十六年度台上字第四九六六號
上　訴　人　甲○○
上列上訴人因偽造文書案件，不服台灣高等法院高雄分院中華民
國九十六年五月一日第二審更審判決（九十六年度上更(一)字第四
二號，起訴案號：台灣高雄地方法院檢察署八十九年度偵字第二
四０四三、二四０四四、二四０四五、二四三九四、二四九八三
號、九十年度偵字第二四二五號），提起上訴，本院判決如下：
    主  文
原判決撤銷，發回台灣高等法院高雄分院。
    理  由
本件原判決撤銷第一審關於上訴人甲○○部分之科刑判決，改判
論上訴人以幫助偽造私文書，足以生損害於他人罪，處有期徒刑
伍月，並諭知易科罰金之折算標準，及宣告緩刑參年，固非無見
。
惟查：（一）科刑之判決書，須將認定之犯罪事實詳予記載，然
後於理由逐一說明其憑以認定之證據，以使事實與理由兩相一致
，方為合法。倘事實已有敘及，而理由內未加說明，是為理由不
備；理由內已加說明，而事實無此記載，則理由失其依據，均足
構成撤銷之原因。又判決雖載理由，但不能憑以斷定其所為論述
之根據者，仍屬理由不備。原判決事實認定：上訴人明知婦幼實
業股份有限公司（下稱婦幼公司）員工蔡宗隆、薛古學、鄭彩鳳
、張美雲、張亨騏、蔡宗展、高如君、陳慶銘（下稱蔡宗隆等八
人）均未預購瑞國興業股份有限公司（下稱瑞國公司）「美夢成
真」建築案之房地，竟基於對外製造預售情況良好，藉以招攬客
戶前來預訂而提昇銷售業績之用意，幫助黃承志、黃瑞雲、蔡源
成（均另案偵查）偽造預定土地房屋買賣契約書之犯意，在高雄
市○○○街十二號瑞國公司所在地，由黃瑞雲、蔡源成提供資料
，上訴人從事找公司員工之資料後，於民國八十七年九月二十日
交由俞淑美（業經判決確定）、其他不詳日期交由李金潔（業經
判決確定）及其他不詳姓名之成年人在空白之預定土地房屋買賣
契約書上，填寫蔡宗隆等八人之姓名、年籍資料及在買方欄內偽
造蔡宗隆等八人之簽名各一枚，接續偽造完成其向瑞國公司預購
房屋而簽立之預定土地房屋買賣契約書共八份後，再由蔡源成交
予黃承志，足以生損害於蔡宗隆等八人等情（原判決第二頁倒數
第八行以下）。於理由說明：以上事實，係以上訴人及證人俞淑
美、李金潔、黃瑞雲、蔡宗隆、薛古學、鄭彩鳳、張美雲、張亨
騏、蔡宗展、高如君等人之供證，為其所憑之證據（原判決第四
、五、六頁理由貳之一之(一)）。然其中與上訴人之行為有關之部
分，僅援引：上訴人所稱：當時我因任職業務部，故亦幫忙以公
司員工為假購買人；及黃瑞雲證陳：我與黃承志、蔡源成即找俞
淑美、李金潔、甲○○進行偽造各等語（原判決第五頁第八、九
行、倒數第二、三行）。而如何得以據此認定：上訴人有從事找
公司員工之資料之犯罪事實？原判決並未詳細說明其得心證之理
由，遽為上開論斷，難謂已符合採證法則，且有判決不備理由之
違法。（二）審理事實之法院對於被告有利及不利之證據，應一
律注意，詳為調查，綜合全案證據資料，本於經驗法則以定其取
捨，並將取捨證據及得心證之理由於判決內詳為說明，方為適法
。本件起訴書犯罪事實係載稱：上訴人由黃承志指示在買賣契約
書上相互簽名，而偽造私文書等情，而認其為偽造私文書之正犯
，有起訴書在卷可稽（見起訴書第四頁第十至十五行、第十四頁
第九、十行）。原判決則認：上訴人僅幫忙收集資料，並未於預
定土地房屋買賣契約書上為任何不實之記載，僅居於幫助之犯意
，而無犯行之分擔，所為係犯刑法第三十條第一項、第二百十條
之幫助偽造私文書罪，公訴人認係共同正犯，尚有未洽；並據以
為撤銷第一審判決之理由之一（原判決第八頁第四至十八行）。
然依卷內資料，上訴人於調查處詢問時陳稱：我偽造填寫之買賣
合約書，可能有二、三戶，我僅寫客戶住址、電話及身分證字號
等資料，惟買方之姓名欄則空白，但確係偽造填寫購買客戶是誰
，我已忘記；於偵查中經檢察官提示預定買賣契約書訊問以：姓
名是你簽的？則供以：姓名是我簽的，年籍資料、住址、電話也
都是我寫的，但章不是我蓋的等語（九十年度偵字第二四二五號
卷第三九七頁背面、第四０七頁背面）。所陳如若不虛，即難謂
上訴人無參與偽造私文書之構成要件行為。此攸關上訴人係正犯
抑幫助犯之判斷，即有釐清之必要，原判決未說明其證據取捨論
斷之理由，遽行判決，亦非適法。（三）原判決事實記載：彰化
商業銀行常務董事會於八十七年十月二十三日以第十八屆第四十
次常務董事會議審查決議照案通過，而准許按照附表一所示建物
造價撥款計劃之施工進度順序，撥放各期之款項等情，則其所稱
之「附表一」即屬判決事實之一部分；又原判決於理由論罪部分
，迭稱：「附表二」所示之蔡宗隆等八人之預定土地房屋買賣契
約書均係偽造、「附表二」所示房屋等旨；於不另為無罪諭知部
分，亦載稱：公訴意旨另以：上訴人尚有偽造如「附表二」所示
上訴人及同案被告俞淑美、李金潔、曾棓筠向瑞國公司預購房屋
之預定土地房屋買賣契約書云云。則其所稱之「附表二」亦屬判
決理由之一部分。然查原判決並無所稱之「附表一」、「附表二
」，致其事實尚欠明確，理由之說明亦嫌不備，其適用法律是否
適當？本院無憑判斷。以上或為上訴意旨所指摘，或為本院得依
職權調查之事項，應認原判決仍有撤銷發回之原因。
據上論結，應依刑事訴訟法第三百九十七條、第四百零一條，判
決如主文。
中　　華　　民　　國　九十六　年　　九　　月　 十四　 日
                      最高法院刑事第五庭
                          審判長法官  林　增　福
                                法官  邵　燕　玲
                                法官  張　清　埤
                                法官  陳　世　雄
                                法官  蔡　國　在
      本件正本證明與原本無異
                                      書  記  官
中　　華　　民　　國　九十六　年　　九　　月   十九   日
                                                      V
